最高法院刑事判決　　　　　　九十六年度台上字第六七七二號
上　訴　人　甲○○
上列上訴人因殺人案件，不服台灣高等法院台南分院中華民國九
十六年一月九日第二審判決（九十五年度上訴字第八六九號，起
訴案號：台灣台南地方法院檢察署九十三年度偵字第四六二六號
），提起上訴，本院判決如下：
    主  文
原判決撤銷，發回台灣高等法院台南分院。
    理  由
本件原判決認定上訴人甲○○有原判決事實欄所載犯行，因而撤
銷第一審之科刑判決，改判變更檢察官起訴法條，仍論處上訴人
共同傷害人之身體，因而致人於死罪刑。固非無見。
惟查：(一)刑法上之加重結果犯，係以行為人對於加重結果之發生
，客觀上有預見之可能，能預見而不預見者為要件。刑法第二百
七十七條第二項前段之傷害致人於死罪，係對於犯普通傷害罪致
發生死亡結果所規定之加重結果犯，依同法第十七條規定，以行
為人能預見其死亡結果之發生而不預見為要件，此所謂能預見，
係指客觀情形而言，與加害人本身主觀上有無預見之情形不同。
倘加害人主觀上已有預見，而結果之發生又不違背其本意時，則
屬刑法第十三條第二項所規定間接故意之範疇，無復論以加重結
果犯之餘地。因此加害人對於結果之發生「客觀上」能否預見、
「主觀上」是否不預見，以及該項結果之發生有無違背其本意，
均與加害人應負何種刑責之判斷攸關，此項構成犯罪之事實，依
刑事訴訟法第三百零八條、第三百十條第一款規定，不僅於犯罪
事實中應明白認定，且須於理由內說明其憑以認定之證據，方足
以資論罪科刑。本件原判決就此部分並未詳加區分，僅泛稱：「
在被害人黃章典等人『有槍』的狀況下，僅能推論被告甲○○『
可能預見』被害人黃章典因與陳進雄發生衝突，有產生死亡結果
之可能」（見原判決第八頁）、或「被告甲○○由被害人黃章典
持槍追尋之勢，可預見發生被害人死亡之加重結果」（見原判決
第九頁）、或「被告甲○○對於陳進雄之火力應有相當之認識及
可預見性，但對於陳進雄從後槍擊被害人之車輛導致被害人死亡
之結果應屬於無可預見」（見原判決第十一頁）云云，理由之說
明已前後矛盾；就本件被害人死亡之加重結果，是否客觀上能預
見，而主觀上不預見等情，並未於事實欄明白認定及於理由予以
說明，依前開說明，已不足為適用法律之依據。(二)判決所載理由
矛盾者，其判決當然違背法令。刑事訴訟法第三百七十九條第十
四款定有明文。本件依原判決認定之事實，以「陳進雄因酒後得
知大怒，竟升高犯意，單獨基於殺人之犯意，攜帶具殺傷力之手
槍一支（未扣案）及子彈……」等情，理由欄則先說明：「被害
人黃章典在駕駛座上，其『右後頭部中彈』貫穿當場死亡，可見
陳進雄生性凶狠，其隨身攜帶手槍，僅因替人出氣，在短短的『
十八分鐘內』，竟對素未謀面、毫無恩怨的被害人，以平行方向
，開槍射擊有人在內的汽車，自是槍槍下手奪命無疑，可認定陳
進雄已具有『殺人之故意』無疑。」（見原判決第五頁），似已
認定陳進雄有殺人之直接故意。然判決理由復稱：「陳進雄係朝
被害人車後總共開了四槍，僅其中一槍擊中被害人之車後玻璃，
且陳進雄於開槍射擊後並未下車檢查被害人之狀況，若欲致被害
人於死地，應會開車上前檢查被害人之狀況或開車上前從近距離
處開槍，以確保達成被害人死亡之目的，因此可推論出陳進雄之
本意縱認存有殺害被害人之間接故意，但依客觀通常情形，被告
甲○○對於陳進雄殺害被害人亦屬於無可預見性」（見原判決第
十一、十二頁），似認陳進雄係基於間接故意而為；及「陳進雄
加害之手法並無法認定其對於被害人有無殺意已如上述」云云（
見原判決第十二頁），似又對陳進雄殺人之故意存疑，顯有判決
理由矛盾之違背法令。以上或為上訴意旨所指摘，或為本院得依
職權調查之事項，應認原判決有撤銷發回更審之原因。末查，原
判決事實欄記載「甲○○離開後不甘受辱，思欲報復，基於共同
傷害『沈明賢』之犯意聯絡……」，就被害人之記載應係筆誤；
又原審變更檢察官起訴法條論罪科刑，於審判期日已告知上訴人
，惟於判決理由內疏未予說明及引據其法條，案經發回，併予指
明。
據上論結，應依刑事訴訟法第三百九十七條、第四百零一條，判
決如主文。
中　　華　　民　　國　九十六　年　 十一 　月 　三十 　日
                      最高法院刑事第九庭
                          審判長法官  洪　清　江
                                法官  石　木　欽
                                法官  李　伯　道
                                法官  韓　金　秀
                                法官  陳　晴　教
      本件正本證明與原本無異
                                      書  記  官
中　　華　　民　　國　九十六　年　 十二 　月　 十四 　日
                                                Ａ
